臺灣高等法院民事判決
109年度家上字第133號
上  訴  人  李００
被上訴人    鄭００ 
訴訟代理人  姜宜君律師
複代理人    許晉瑀  
上列當事人間請求離婚等事件，上訴人對於中華民國109年3月17
日臺灣士林地方法院108年度婚字第214號第一審判決提起上訴，
本院於109年12月29日言詞辯論終結，判決如下：
    主      文
原判決關於酌定對於未成年子女乙○○、甲○○權利義務之行使或負
擔部分廢棄。
對於兩造所生未成年子女乙○○（男、民國00年0月00日生、身分
證統一編號：Z000000000號）權利義務之行使負擔，由兩造共同
任之，並由被上訴人擔任主要照顧者；上訴人應自未成年子女乙
○○權利義務行使或負擔之裁判確定日起至乙○○成年之日止，按月
於每月5日給付被上訴人關於乙○○之扶養費新臺幣捌仟伍佰元。
上訴人前開給付如一期未履行，其後六期均視為到期。
上訴人得依如附表所示之方式及期間與未成年子女乙○○會面交往
。
上開廢棄關於甲○○部分，被上訴人於第一審之聲請駁回。
其餘上訴駁回。
第二審訴訟費用由上訴人負擔。
    事實及理由
一、被上訴人主張：兩造於民國89年3月26日結婚，育有子女甲○
    ○（已成年）及未成年子女乙○○（92年2月15日生）。兩造婚
    後常因經濟、家務分工等時有齟齬，於96年2月23日兩造發
    生爭執，上訴人甚至出手毆打伊，致伊受有後腦腫脹、下背
    痛及左前臂瘀腫等傷害。兩造爭吵後，上訴人即至其父母住
    所居住而未返家，自96年起，上訴人前往大陸地區工作，縱
    期間休假或失業返台，仍多居住在其父母住處，兩造婚後聚
    少離多，且鮮少聯絡，於108年2月起，上訴人即未再返家與
    伊同居，顯係惡意遺棄伊，且兩造婚姻因上開可歸責上訴人
    之重大事由再難維持。為此，爰依民法第1052條第1項第5款
    、第2項規定，請求離婚。另乙○○自出生起即由伊照顧迄今
    ，且其已17歲，清楚表達希望由伊行使親權，上訴人則經常
    在外不歸，鮮少參與家庭生活起居，無心照顧未成年之子，
    是為子女之最佳利益，乙○○之權利義務之行使或負擔，應由
    伊單獨任之為妥，爰依民法第1055條第1項、第4項規定，請
    求酌定對於未成年之子乙○○權利義務之行使負擔，由伊單獨
    任之，及上訴人於每月5日前給付乙○○扶養費新臺幣（下同
    ）8,500元予伊，如遲誤1期履行，其後各期視為均已到期之
    判決（原審就離婚部分為被上訴人勝訴判決；並酌定對於乙
    ○○權利義務之行使或負擔均由被上訴人單獨任之；上訴人應
    自判決確定時起，至乙○○成年之日止，按月於每月5日前給
    付乙○○扶養費8,500元予被上訴人，並交由被上訴人管理使
    用，如遲誤1期履行時，其後6期視為到期。上訴人就原判決
    全部聲明不服，提起上訴）。答辯聲明：上訴駁回。
二、上訴人則以：兩造婚後發生爭吵，係肇因於被上訴人不讓伊
    攜同子女返家探望伊父母。伊係經被上訴人同意，始單身至
    大陸地區就任，薪資均有交予家庭花用，期間被上訴人曾至
    大陸地區與伊同住數日。伊休假返台期間，會出資帶被上訴
    人及子女旅遊、遊戲，然因被上訴人不煮飯予伊吃，伊為了
    吃飯才前往伊父母住處。伊於106年7月間失業返台，白天待
    在圖書館找工作，晚上有返家，被上訴人看到伊則會發脾氣
    ，然伊仍盡力關心子女，陪同成年女兒即訴外人甲○○就醫，
    若有收入也會交予被上訴人作為家用。被上訴人自108年4月
    8日起即拒絕伊返家及聯絡溝通。伊未拒絕同居或有難以維
    持婚姻之重大事由。倘仍判命兩造離婚，因伊社會經驗豐富
    ，家族不乏人才，可為乙○○提供人生指引，故關於乙○○權利
    義務行使及負擔應由兩造共同行使，始符未成年子女最佳利
    益；另因伊目前收入驟減，請求減少乙○○扶養費為每月5,00
    0元，並請酌定每週至少4小時得與乙○○會面交往等語，資為
    抗辯。並上訴聲明：㈠原判決廢棄。㈡被上訴人在第一審之訴
    及聲請均駁回。 
三、兩造不爭執之事項：
　　兩造於89年3月26日結婚，育有子女甲○○（已成年）及未成
    年子女乙○○（92年2月15日生）。現婚姻關係存續中。兩造
    自上訴人於107年3月7日離家前往大陸地區工作即分居至今
    。乙○○現與被上訴人同住。　　
四、本院得心證之理由：
㈠、關於離婚部分：
　　按有民法第1052條第1項以外之重大事由，難以維持婚姻者
    ，夫妻之一方得請求離婚。但其事由應由夫妻之一方負責者
    ，僅他方得請求離婚，民法第1052條第2項定有明文。所謂
    「有前項以外之重大事由，難以維持婚姻者」，乃抽象的、
    概括的離婚事由，判斷標準為婚姻是否已生破綻而無回復之
    希望，此非可由當事人已喪失維持婚姻意欲之主觀面加以認
    定，而應依客觀的標準，即難以維持婚姻之事實，是否已達
    於倘處於同一境況，任何人均將喪失維持婚姻希望之程度以
    決之。又婚姻係以夫妻共同生活為目的，夫妻雙方應以誠摯
    互信為基礎，相互扶持，共同建立和諧美滿之家庭，倘雙方
    因理念上之重大差異，雙方互不往來，形同陌路，婚姻關係
    誠摰互信之感情基礎，已經不復存在，依一般人之生活經驗
    處於同一境況，均將喪失維持婚姻之意欲，應認顯然難期修
    復，雙方共同生活的婚姻目的已經不能達成，應認符合民法
    第1052條第2項所定難以維持婚姻之重大事由。此事由應由
    夫妻一方負責者，僅他方得請求離婚。因此，若夫妻雙方均
    為有責時，則應衡量比較雙方之有責程度，而許責任較輕之
    一方向應負主要責任之他方請求離婚，如雙方之有責程度相
    同，則雙方均得請求離婚，以符公平，且符合民法第1052條
    第2項規定之立法目的。經查：
　⒈被上訴人主張：自96年起，上訴人前往大陸地區工作，縱期
    間休假或失業返台，仍多居住在其父母住處，甚至上訴人於
    106年7月間失業返台，其仍鮮少返家與被上訴人同住等情，
    業據證人甲○○於原審證述：伊小學5年級升6年級即99年暑假
    ，伊和被上訴人搬遷至士林劍潭居住，斯時起，除了過年外
    ，都沒有看過上訴人回家住，都住在爺爺奶奶家。上訴人至
    大陸地區工作時，不會與伊及乙○○、被上訴人聯絡。伊和被
    上訴人於106年搬遷至現在承德路住處後，只看過上訴人回
    來一兩次，每次住一週左右。從107年迄今，上訴人則都沒
    有再回來與伊及被上訴人同住等語明確（見原審婚字卷第15
    3至155頁）；核與證人乙○○於原審證稱：從99年、100年開
    始兩造就未同住，伊和被上訴人及甲○○居住在劍潭租屋處，
    上訴人則住在爺爺奶奶家，上訴人偶爾會回家住1、2天，其
    餘時間不返家，亦不會聯絡。自106年2月奶奶去世後，兩造
    就完全不曾再同住生活，上訴人找到工作前往大陸地區後，
    返台期間也未與伊和被上訴人、甲○○同住等語相符（見原審
    婚字卷第317頁），並有上訴人入出境資訊連結作業查詢可
    稽（見原審婚字卷第163至166頁）。可見兩造因上訴人長期
    海外工作而聚少離多，且鮮少聯繫，上訴人暫時返台或失業
    居住臺灣期間，因上訴人時常居住於其父母家而僅能短暫相
    處，兩造夫妻情誼因上訴人之舉而日趨淡薄。又被上訴人主
    張：兩造自結婚以來，時常爭吵之情，據證人甲○○證述：兩
    造相處不睦，經常吵架，吵架原因包含想法、生活習慣等，
    上訴人有時候會氣到摔東西等語（見原審婚字卷第153頁）
    ，復有證人乙○○證稱：兩造互看不順眼，見面就吵架。上訴
    人年紀大，工作不好找，一旦找不到工作，回家脾氣就很不
    好，上訴人工作及情緒均不穩定等語（見原審婚字卷第317
    至319頁）；被上訴人另主張：上訴人於96年2月23日對被上
    訴人有施暴行為情事，此有臺北市政府警察局萬華分局處理
    家庭暴力與兒少保護案件調查紀錄（通報）表暨家庭暴力事
    件驗傷診斷書附卷可稽（見原審婚字卷第27至29頁），可徵
    兩造婚姻生活中不時吵架，而上訴人情緒控制不佳，甚至曾
    有肢體暴力行為屬實。而被上訴人婚後明知兩造時常爭吵，
    且長時間身處異地，本應思考如何改善彼此間差異及彌補異
    地婚姻所產生之鴻溝，詎被上訴人不為此舉，乃至溝通之途
    閉塞，終致自獨立生活，形同陌路。
　⒉兩造因上訴人於107年3月7日前往大陸地區工作後，分居至今
    ，亦無溝通聯絡，為兩造所不爭（見原審婚字卷第319頁，
    本院卷第476頁）。雖上訴人於109年4月8日、同年6月4日、
    同年月5日試圖返家，然兩造因長期分居，且無情感交流，
    已漸行漸遠，終至陷於訴訟，任何人於此客觀情況下，均將
    喪失維持婚姻之意願，兩造婚姻之破綻堪認難以回復，已有
    重大事由難以維持，又兩造有責程度，依上說明應認以上訴
    人較高。則被上訴人依民法第1052條第2項規定訴請與上訴
    人離婚，自應予准許。
㈡、酌定對於兩造未成年子女權利義務之行使或負擔部分：　
　⒈按夫妻離婚者，對於未成年子女權利義務之行使或負擔，依
    協議由一方或雙方共同任之。未為協議或協議不成者，法院
    得依夫妻之一方、主管機關、社會福利機構或其他利害關係
    人之請求或依職權酌定之。又法院為前條裁判時，應依子女
    之最佳利益，審酌一切情形，參考社工人員之訪視報告，尤
    應注意下列事項：一、子女之年齡、性別、人數及健康情形
    。二、子女之意願及人格發展之需要。三、父母之年齡、職
    業、品行、健康情形、經濟能力及生活狀況。四、父母保護
    教養子女之意願及態度。五、父母子女間或未成年子女與其
    他共同生活之人間之感情狀況。六、父母之一方是否有妨礙
    他方對未成年子女權利義務行使負擔之行為。七、各族群之
    傳統習俗、文化及價值觀。前項子女最佳利益之審酌，法院
    除得參考社工人員之訪視報告或家事調查官之調查報告外，
    並得依囑託警察機關、稅捐機關、金融機構、學校及其他有
    關機關、團體或具有相關專業知識之適當人士就特定事項調
    查之結果認定之，民法第1055條第1項、第1055條之1 分別
    定有明文。
　⒉查，本件被上訴人離婚之請求既經准許，其請求酌定對兩造
    未成年子女乙○○權利義務之行使或負擔，即無不合，另兩造
    之子女甲○○為89年9月5日生，已於訴訟進行中成年，無酌定
    必要。又乙○○92年2月15日生，現年17歲，其於原審表達希
    望由被上訴人照顧之意願（見原審婚字卷第128頁），兩造
    均有承擔監護及扶養乙○○之意願及經濟能力，被上訴人現擔
    任保母，上訴人則有保全工作，兩造在管教未成年子女尚無
    太大衝突，且對未成年子女亦相當關心；再審酌乙○○自幼即
    由被上訴人為主要照顧者，現與被上訴人同住，受被上訴人
    適當照顧，與被上訴人有良好親子關係，被上訴人之生活環
    境、經濟狀況亦能供乙○○適當成長，有映晟社會工作師事務
    所108年10月29日晟台護字第1080725號函檢附社工訪視調查
    報告可參（見原審婚字卷第89至133頁），審酌乙○○意願以
    及其年齡、性向、人格發展需要等一切情狀，認乙○○權利義
    務之行使或負擔，酌定由兩造共同任之，並由被上訴人擔任
    乙○○之主要照顧者負主要照顧之責，應符合未成年子女之最
    佳利益。　
㈢、關於酌定乙○○扶養費部分：
　⒈按父母對於未成年子女，有保護及教養之權利及義務；父母
    對於未成年子女之扶養義務，不因離婚而受影響，為民法第
    1084條第2項及第1116條之2所明定。又扶養之程度，應按受
    扶養權利者之需要，與負扶養義務者之經濟能力及身分定之
　　，負扶養義務者有數人，其親等同一時，應各依其經濟能力
    分擔義務，亦據民法第1119條及第1115條第3項規定甚明。
    次按家事事件法第100條規定：婚姻非訟事件，法院命給付
　　家庭生活費、扶養費或贍養費之負擔或分擔，得審酌一切情
    況，定其給付之方法，不受聲請人聲明之拘束。前項給付，
    法院得依聲請或依職權，命為一次給付、分期給付或給付定
    期金，必要時並得命提出擔保。法院命分期給付者，得酌定
    遲誤一期履行時，其後之期間視為亦已到期之範圍或條件。
    法院命給付定期金者，得酌定逾期不履行時，喪失期限利益
    之範圍或條件，並得酌定加給之金額。但其金額不得逾定期
    金每期金額之二分之一。此規定依家事事件法第107條第2項
    為親子非訟事件所準用。　　　　
　⒉經查，上訴人目前擔任保全業，每月薪資2萬8,000元；被上
    訴人擔任保母工作，106年度收入44萬6,417元、107年度收
    入43萬6,970元，業據兩造陳明在卷（見原審婚字卷第151、
    321頁），並有稅務電子閘門財產所得調件明細表、映晟社
    會工作師事務所108年10月29日晟台護字第1080725號函檢附
    社工訪視調查報告在卷可考（見原審婚字卷第69至83、89、
    92頁），堪認兩造經濟狀況應屬相當，應平均負擔乙○○之扶
    養費用。參以行政院主計處統計公布之109年臺北市最低生
    活費數額為1萬7,005元（見原審婚字卷第363頁），考量兩
    造經濟狀況，乙○○需求單純等因素，認其每月所需之扶養費
    以1萬7,005元計算為適當。爰酌定上訴人自乙○○權利義務行
    使或負擔之裁判確定之日起，至其成年之日止，按月於每月
    5日給付被上訴人關於乙○○扶養費8,500元（計算式：17,005
    /2＝8,503），如1期未履行，其後6期均視為到期。
㈣、酌定上訴人與未成年子女會面交往方式部分：
　　兩造雖經判決離婚，然父母子女係人倫至親，親情相連，會
    面交往乃基於親子關係所衍生之自然權利，可使未同住之一
    造仍能繼續與其子女接觸連繫，維繫親情於不墜。審酌乙○○
    尚未成年，為維護其日後與上訴人間情感，彌補其未能同時
    享有完整父母親情關愛之缺憾，乃斟酌未成年子女之生活作
    息，酌定上訴人得依附表所示方式與未成年子女會面交往。
五、綜上所述，被上訴人依民法第1052條第2項規定，訴請與上
    訴人離婚，為有理由，應予准許，原審為上訴人敗訴之判決
    ，其理由不同，惟結論並無二致，上訴意旨指摘原判決此部
    分不當，求予廢棄，為無理由，應予駁回。另原審關於對於
    乙○○、甲○○權利義務之行使負擔部分，既有未洽，上訴人求
    為廢棄，為有理由，爰改判如主文第二、四項所示。
六、本件事證已臻明確，兩造其餘之攻擊或防禦方法及提出之證
    據，經本院斟酌後，認為均不足以影響本判決之結果，爰不
    逐一論列，附此敘明。又被上訴人以一訴依民法第1052條第
    1項第5款及同條第2項規定請求准予離婚，其中依民法第105
    2條第2項規定請求離婚部分既經准許，則同法第1052條第1
    項第5款規定自無庸再予審酌，併此敘明。
七、據上論結，本件上訴為一部有理、一部無理由，依家事事件
    法第51條、民事訴訟法第450條、第449條第2項、第78條，
    判決如主文。　　　
中　　華　　民　　國　　110 　年　　1 　　月　　19　　日
                  家事法庭
                      審判長法  官  吳光釗
                            法  官  游悅晨
                            法  官  江春瑩
正本係照原本作成。
如不服本判決，應於收受送達後20日內向本院提出上訴書狀，其
未表明上訴理由者，應於提出上訴後20日內向本院補提理由書狀
（均須按他造當事人之人數附繕本）上訴時應提出委任律師或具
有律師資格之人之委任狀；委任有律師資格者，另應附具律師資
格證書及釋明委任人與受任人有民事訴訟法第466 條之1第1項但
書或第2項（詳附註）所定關係之釋明文書影本。如委任律師提
起上訴者，應一併繳納上訴審裁判費。
中　　華　　民　　國　　110 　年　　1 　　月　　19　　日

  　　　　　　　　　　　　　書記官  學妍伶
附註：
民事訴訟法第466條之1（第1項、第2項）：
對於第二審判決上訴，上訴人應委任律師為訴訟代理人。但上訴
人或其法定代理人具有律師資格者，不在此限。
上訴人之配偶、三親等內之血親、二親等內之姻親，或上訴人為
法人、中央或地方機關時，其所屬專任人員具有律師資格並經法
院認為適當者，亦得為第三審訴訟代理人。

附表：
上訴人得依下列方式及期間與未成年子女為會面交往    項目 期間 方式 備考 週休二日 每月第二週、第四週 得於星期六上午9時起至未成年子女所在處所接回未成年子女，並於翌日下午8時前將未成年子女送回原所在處所。 　 節日 　 每年清明節當日 接送時間地點均如第1項所示 　  偶數年端午節、中秋節當日（如經行政院人事行政局公布為連續假期，則為假期全部） 接送時間地點均如第1項所示 　 暑假期間 　 上訴人得與未成年子女同住30日，得連續或分段進行，起迄日期由兩造另行協議，如協議不成，自假期開始第3日起連續30日，接送時間地點均如第1項所示。 不另實施第1項會面交往 寒假期間 　 上訴人得與未成年子女同住10日，得連續或分段進行，起迄日期由兩造另行協議，如協議不成，自假期開始第3日起連續10日，接送時間地點均如第1項所示。 不另實施第1項會面交往 春節期間 　 ⒈於民國雙數年，得於農曆除夕上午9時至   未成年子女所在處所接回未成年子女同   住過年，並於農曆大年初二下午8時前將   未成年子女送回至原所在處所。 ⒉於民國單數年，得於農曆大年初三上午9   時至未成年子女所在處所接回未成年子   女同住過年，並於行政院人事行政局公   布之春節假期末日下午8時前將未成年子   女送回至原所在處所。　 如與前項重疊，不補行前項之會面交往 附註 一、上列所定會面交往之方式與期間，得經雙方協議變更。    二、如任何一造或子女之聯絡方式（電話、地址）有變更，應於變更後3日    內告知對方。    三、如不能準時接送未成年子女時或欲放棄該次會面交往時，應於2日前以     簡訊或電子郵件、通訊軟體、電話等方式告知對方。    四、上訴人若遲誤前揭會面交往之時間，除非徵得被上訴人同意，不得求補    行之。    五、兩造均不得灌輸敵視、反抗對方之觀念。    六、以上會面交往時間及方式，因乙○○已年滿16歲，故應尊重其意願，依其意願為之。